【裁判字號】    98,上訴,1693
【裁判日期】    981022
【裁判案由】    違反槍砲彈藥刀械管制條例
【裁判全文】
臺灣高等法院臺中分院刑事判決        98年度上訴字第1693號
上  訴  人  臺灣南投地方法院檢察署檢察官
被      告  乙○○
                    樓
指定辯護人  本院公設辯護人賴泰鈞
上列上訴人因被告違反槍砲彈藥刀械管制條例案件，不服臺灣南
投地方法院96年度訴字第1212號中華民國98年6月15日第一審判
決（起訴案號：臺灣南投地方法院檢察署96年度偵緝字第264號
號），提起上訴，本院判決如下：
    主  文
上訴駁回。
    理  由
一、公訴意旨略以：被告乙○○與丁○○（由檢察官移送臺灣雲
    林地方法院另案審結）均明知未經許可不得製造彈藥、槍枝
    及持有具有殺傷力之子彈，竟基於共同製造彈藥、槍枝之概
    括犯意聯絡及持有具有殺傷力之子彈之犯意聯絡，自民國94
    年8月5日起，透過不知情之友人莫健琮之女友丙○○承租位
    於南投縣埔里鎮○○街2之11號13樓之2「文化天地大樓」住
    屋（下稱本案文化天地租屋處），在內著手製造彈藥、槍枝
    、彈藥之主要組成零件，並持有具殺傷力之子彈。嗣於同年
    9月7日18時許，因丁○○在埔里鎮○○路40號之「夢想家民
    宿」812號房為警查獲，經警徵得丁○○之同意後，與丁○○前往本案文化天地租屋處執行搜索而查獲，致製造槍枝未
    遂，並當場扣得具有殺傷力之制式9MM口徑子彈1顆、無槍管
    之改造手槍1支（槍枝管制編號：0000000000號）、改造槍
    管1支、改造槍枝滑套2個、改造子彈11顆、半成品彈殼52顆
    （其中1顆具有殺傷力）、彈頭4顆、彈殼5顆、底火80顆、
    工業底火58顆，及製造槍砲、彈藥之鑽孔機1台、砂輪機2台
    、小虎鉗1支、大虎鉗1支、千斤頂2台、磨砂機1台、雙頭鑽
    孔機1台、油標卡尺1支、銼刀2支、鑽頭5支、螺絲鑽頭4支
    ，且現場留有疑似改造手冊燃燒後之灰燼。因認被告涉犯槍
    砲彈藥刀械管制條例第8條第5項、第1項及同條例第12條第1
    項、第5項之罪嫌等語。
二、證據能力：
  (一)按被告以外之人於偵查中向檢察官所為陳述，除顯有不可信
    之情況者外，得為證據，刑事訴訟法第159條之1第2項定有
    明文。偵查中對被告以外之人所為之偵查筆錄，或被告以外
    之人向檢察官所提之書面陳述，性質上均屬傳聞證據。惟現
    階段刑事訴訟法規定檢察官代表國家偵查犯罪、實施公訴，
    依法其有訊問被告、證人及鑑定人之權，證人、鑑定人且須
    具結，而實務運作時，檢察官偵查中向被告以外之人所取得
    之陳述，原則上均能遵守法律規定，其可信度極高。職是，
    被告以外之人前於偵查中已具結而為證述，除反對該項供述
    得具有證據能力之一方，已釋明「顯有不可信之情況」之理
    由外，得為證據。此乃同法第159條第1項所謂得作為證據之
    「法律有規定者」之一，為有關證據能力之規定，係屬於證
    據容許性之範疇。故證人丙○○、張政弘於檢察官偵查中以
    證人身份具結後就其親身之經歷或見聞之事實所為之陳述，
    當事人及辯護人均未曾提及檢察官在偵查時有不法取供之情
    形，且未釋明上開供述有何「顯有不可信之情況」之情形，
    依本案卷證亦未見有何顯有不可信之情況，依前述說明，自
    具有證據能力。
  (二)次按被告以外之人於審判外之陳述，雖不符刑事訴訟法第15
    9條之1至之4之規定，而經當事人於審判程序同意作為證據
    ，法院審酌該言詞陳述或書面陳述作成時之情況，認為適當
    者，亦得為證據。又當事人、代理人或辯護人於法院調查證
    據時，知有第159條第1項不得為證據之情形，而未於言詞辯
    論終結前聲明異議者，視為有前項之同意，同法第159條之5
    定有明文。查本案證人劉映余、張政弘於警詢及檢察事務官
    詢問時之證述，及證人莫健琮、戊○○於檢察事務官詢問時
    就其親身之經歷或見聞之事實之證述，及其他具有傳聞性質
    之書面資料，均為被告以外之人審判外之（書面）陳述而屬
    傳聞證據，公訴人及被告、辯護人於本院準備程序對於前述
    證人證述及相關證據資料之證據能力，亦未表示爭執，且迄
    於言詞辯論終結前，均未聲明異議。原審審酌渠等陳述及相
    關證據資料作成時之情況，核無違法取證或其他瑕疵，認為
    以之作為證據為適當，上開證人於審判外之陳述及其他具傳
    聞性質之相關證據資料，自得做為證據。
  (三)惟證人之個人意見或推測之詞，除以實際經驗為基礎者外，
    不得作為證據，刑事訴訟法第160條定有明文。因證人係以
    其親身之經歷或見聞為證據之方法，故證人如以聞自原始證
    人在審判外之陳述作為內容之證言，因屬傳聞之詞，無法經
    由調查程序擔保其真實性，其證言原則上不具證據能力，不
    得採為認定事實之依據。查證人丙○○雖於偵訊時結證稱其
    向莫健琮詢問本案文化天地租屋處內之槍、彈係何人所有時
    ，莫健琮表示係被告與丁○○所有等語（見偵3192號卷第22
    2頁），惟證人丙○○此部分之證述乃係聞自原始證人莫健
    琮在審判外之陳述作為內容之證言，純屬傳聞之詞，其既未
    親自聞見或經歷此部分陳述之事實，法院縱令於審判期日對
    其訊問，或由被告、辯護人對其詰問，亦無從擔保其陳述內
    容之真實性，即不得採為論罪之基礎。又證人莫健琮於偵查
    中雖曾證稱本案文化天地租屋處內之槍、彈係丁○○或被告
    2人其中1人所有等語，但證人莫健琮並證稱：我不知道該槍
    、彈是誰的，但應該是丁○○或被告2人其中1個的，因為丙○○問我，我才說是丁○○所有的等語（見偵3192號卷第42
    頁反頁），是證人莫健琮此部分就文化天地租屋處內槍、彈
    之所有權所為之陳述顯係個人臆測之詞，亦不得採為認定被
    告犯罪之證據。
三、按犯罪事實應依證據認定之，無證據不得認定其犯罪事實；
    又不能證明被告犯罪者，應諭知無罪之判決，刑事訟訴法第
    154條第2項、第301條第1項前段分別定有明文。次按認定不
    利於被告之事實，須依積極證據，苟積極證據不足為不利於
    被告事實之認定時，被告之抗辯或反證縱屬虛偽，仍不能以
    此資為積極證據應予採信之理由，即應為有利於被告之認定
    ，更不必有何有利之證據；又事實之認定，應憑證據，如未
    能發現相當之證據，或證據不足以證明，自不能以推測或擬
    制之方法，以為裁判之基礎；且認定犯罪事實所憑之證據，
    無論直接或間接證據，其為訴訟上之證明，須達於通常一般
    之人均不致有懷疑，而得確信其為真實之程度者，始得據為
    有罪之認定，倘其證明尚未達到此一程度，而有合理之懷疑
    存在時，尚難為有罪之認定基礎（參考最高法院30年度上字
    第482、30年度上字第816號、40年度台上字第86號、76年度
    台上字第4986號判例意旨）。另按刑事訴訟法第161條已於9
    1年2月8日修正公布，修正後同條第1項規定：檢察官就被告
    犯罪事實，應負舉證責任，並指出證明之方法。因此，檢察
    官對於起訴之犯罪事實，應負提出證據及說服之實質舉證責
    任，倘其所提出之證據，不足為被告有罪之積極證明，或其
    闡明之證明方法，無從說服法官以形成被告有罪之心證，基
    於無罪推定之原則，自應為被告無罪判決之諭知（參考最高
    法院92年台上字第128號判例意旨）。
四、本件公訴意旨認被告乙○○涉犯槍砲彈藥刀械管制條例第8
    條第5項、第1項及同條第12條第1項、第5項之罪嫌，無非係
    以：本案文化天地租屋處乃由丁○○委託莫健琮代為租用，
    再由莫健琮之前女友丙○○出面向屋主劉映余承租，租期自
    94年8月5日至95年6月4日止，業據證人莫健琮、丙○○於偵
    查中證述明確；渠2人並證稱被告與丁○○於94年8月5日起
    即入住該處，渠2人於94年8月底曾至該處拜訪丁○○，入屋
    後即發現客廳桌上放置槍枝、子彈等物，當時被告與丁○○
    均在場等語甚詳；再參以證人即共犯丁○○於偵查中亦供稱
    ：被告自94年7月間起即在該處住了約1、2個月，為警查獲
    之槍、彈係被告所改造等語；且丁○○在「夢想家民宿」為
    警查獲後，即同意帶同警方至本案文化天地租屋處勘查，進
    入該屋時，屋內所有房間之房門均呈開啟之狀態，丁○○並
    指明存放前開扣案槍枝、子彈之房間位置，而在發現前揭槍
    、彈房間之對面，即分別為被告與丁○○之專屬房間，亦據
    證人即南投縣政府警察局埔里分局偵查隊偵查佐戊○○於偵
    訊時證述屬實，並有職務報告書1份可稽；又在現場搜證過
    程中，發現浴室內有燒紙之現象，在燒掉的紙屑中可看出係
    改造槍械之手冊，且尚有餘溫，亦有搜證光碟勘驗筆錄、職
    務報告書、現場圖及現場照片1份可按，足認被告實際居住
    本案文化天地租屋處並製造槍、彈及持有具殺傷力之子彈；
    此外，復有前揭扣案物可佐，而扣案子彈具有殺傷力及槍枝
    、彈藥之主要組成零件均可組裝於槍枝、彈藥，並有內政部
    槍彈鑑定書1份可查為其論罪依據。被告未於本院辯論期日
    到庭，惟於原審則堅詞否認有何製造槍枝、製造子彈或持有
    子彈等犯行，辯稱：伊並未居住於本案文化天地租屋處，伊
    僅係經常在該處出入等語。經查：
  (一)丁○○於94年9月7日18時許，在上址「夢想家民宿」812號
    房為警查獲，經警徵得丁○○之同意後，與丁○○一同前往
    本案文化天地租屋處執行搜索，而當場扣得具殺傷力之制式
    9MM 口徑子彈1顆、不具槍管之金屬玩具手槍1支（槍枝管制
    編號：0000000000號）、土造金屬槍管1支、不具槍機之玩
    具金屬滑套2個、不具金屬彈頭之建築工業用彈58顆、玩具
    底火片80顆、不具殺傷力之改造子彈4顆、土造子彈7顆、玩
    具金屬彈殼46 顆、具殺傷力之土造子彈1顆、不具底火、火
    藥之土造子彈5顆、彈頭4顆、彈殼5顆，及鑽孔機1台、砂輪
    機2台、小虎鉗1支、大虎鉗1支、千斤頂2台、磨砂機1台、
    雙頭鑽孔機1台、油標卡尺1支、銼刀2支、鑽頭5支、螺絲鑽
    頭4支等物之事實，業據證人丁○○於原審法院審理時結證
    明確（見原審卷二第97～98頁），並有埔里分局搜索扣押筆
    錄暨扣押物品目錄表1份、搜索同意書、刑案現場測繪圖、
    搜索現場照片4幀、內政部警政署刑事警察局94年10月19日
    刑鑑字第0940140367號槍彈鑑定書1份，及實施搜索之攝影
    光碟勘驗筆錄2份、扣案物照片31幀、勘驗光碟翻拍照片23
    幀在卷可稽（見警卷第7頁背面、第8頁、第11頁背面～第15
    頁、94年度偵字第3192號卷《下簡稱偵3192號卷》第12～14
    、47、178～179、181～196、204～214頁），及上開扣案物
    可佐，堪予認定。
  (二)而本案文化天地租屋處係由屋主劉映余於94年8月5日出租予
    丙○○，租期自94年8月5日至95年1月4日乙情，業據證人劉
    映余於警詢、偵查中及證人丙○○於偵訊時證述屬實（見偵
    3192號卷第21～22、90、221～222頁），並有房屋租賃契約
    書1份附卷為憑（偵3192號卷第26～27頁）。證人莫健琮於
    偵查中並證稱本案文化天地租屋處係丁○○委託其要求丙○○代為承租等語明確（見偵3192號卷第42頁反面）。被告雖
    否認有居住於本案文化天地租屋處之情，辯稱伊僅係至該處
    向丁○○討債云云。惟被告確有居住於本案文化天地住處之
    情，業據證人丁○○於原審審理時證述明確（見原審卷二第
    98頁），參以證人丁○○於原審審理時業已自承上開扣案物
    為其所有，且其係獨力製造槍、彈之情（詳後述），應無就
    被告有無居住於本案文化天地租屋處乙情，再故意誣陷被告
    之理，是其此部分證述，尚堪採信。此外，證人丙○○於偵
    訊時並證稱：莫健琮曾於94年8月間帶其2度前往本案文化天
    地租屋處，且當時丁○○夫婦與被告夫婦都在屋內，當時有
    聽到他們在聊天等語（見偵3192號卷第222頁）；證人丙○○於原審審理時亦證稱：我去本案文化天地租屋處2次都有
    看到被告和他太太，當時丁○○與被告都在客廳看電視，穿
    拖鞋，裝扮很休閒等語（見原審卷二第94～95頁）。則證人
    丙○○既僅係於偶然時間前往本案文化天地租屋處2次，2次
    竟均在該處見到被告與丁○○夫婦，且被告夫婦與丁○○夫
    婦均穿著拖鞋、裝扮休閒，一同在客廳從容聊天、觀看電視
    ，益徵被告確有與丁○○一同居住於本案文化天地租屋處之
    情形，被告辯稱伊係前往該處向丁○○討債云云，尚無足採
    。
  (三)惟被告歷次審訊堅決否認上開扣案物為其所有之物；且上開
    扣案之子彈及槍、彈零件、工具均係證人丁○○所有之情，
    業據證人丁○○於原審審理時結證明確（見原審卷第98頁）
    ，其於原審審理時並證稱：改造槍、彈確實都是我一個人自
    己做的，與被告無關，我自己將上開扣案物搬到文化天地租
    屋處藏放，沒有要交付給被告持有之意，我將開扣案物放在
    文化天地租屋處，我不知道被告有無利用該物品改造槍、彈
    等語甚詳（見原審卷二第101、102、108頁）；且證人丁○○於其本身另案所涉違反槍砲彈藥刀械管制條例案件（臺灣
    南投地方法院95年度訴字第832號、臺灣雲林地方法院95年
    度訴字第461號）中亦供承：我所有的槍枝都是於94年9月7
    日前2、3個月間買來改造的，本件扣案之改造槍枝也是同一
    時間改造，扣案槍管我已改造過，槍管及彈殼應該是多餘的
    零件，我的案件裡所有的制式子彈都是「阿儒」給我的，要
    拿來試用我改造的手槍及研究改造子彈的方式，我改造槍、
    彈都是自己一人，沒有他人幫忙，模型槍是在臺中市西屯區
    1家玩具店買的，工具係在五金行買的，子彈也是在模型店
    買的，買來時子彈就已經做好了，我再自己裝填火藥下去等
    語（見原審卷二第31、34、35、55頁），就其持有制式子彈
    ，及改造槍枝、子彈之情節均供述甚詳。依證人丁○○上開
    證述，並參以本案乃經警先查獲丁○○後，始與丁○○前往
    本案文化天地租屋處查扣上開子彈及槍、彈零件、工具之過
    程，足認證人丁○○於原審審理時所證上開扣案物品均係其
    所有而自行藏放於本案文化天地租屋處，且扣案土造子彈及
    槍、彈零件均係其獨力改造等情，尚堪採信。
  (四)至證人丁○○雖於警詢及偵訊時曾稱：上開扣案物均係被告
    所有，扣案槍械及子彈係被告所改造等語（見警卷第5頁、
    偵3192號卷第8頁）。惟證人丁○○租屋處所經查獲違禁槍
    彈，難認必無脫免卸責之詞，其於原審審理時業已自承：當
    時我怕被收押，所以才說上開扣案物都是被告所有等語明確
    （見原審卷二第100頁）。且觀諸證人丁○○上開警詢、偵
    訊時所為供述內容，確係完全否認其有改造槍械或持有子彈
    之犯行，供稱其並無改造槍械之技術云云，並表示希望檢察
    官讓其交保，其會配合警方找到改造槍械之主嫌乙○○到案
    等語（見警卷第6頁背面）；然而證人丁○○不僅具有改造
    槍、彈之技術，且於94年間連續製造多支改造手槍及大量子
    彈，並多次為警查獲之情，業經證人丁○○於其本身另案所
    涉違反槍砲彈藥刀械管制條例案件中坦承不諱，並有臺灣雲
    林地方法院95年度訴字第461號判決1份在卷可參（見原審卷
    一第30～41頁），並經本院調卷查核無訛，可見證人丁○○
    前於警詢及偵訊時所為指陳被告持有子彈及改造槍、彈之供
    述，顯與事實不符，無非其犯後畏罪，為圖卸責所為之虛偽
    陳述，不足採信，自不得據為不利於被告之認定。
  (五)且被告雖有與丁○○一同居住於本案文化天地住處之情形。
    證人莫健琮、丙○○於偵查中及證人丙○○於原審審理時並
    證稱曾在本案文化天地租屋處內看到槍枝、子彈，且當時被
    告夫婦與丁○○夫婦均在場等語（見偵3192號卷第42頁反面
    、第222頁、原審卷二第94～95頁）；證人丁○○於原審審
    理時亦結證稱：被告知悉其將上開扣案物搬到文化天地租屋
    處，亦未表示反對，且放置上開扣案物之房間並未上鎖等語
    （見原審卷二第101～102頁）；檢察官並因而認被告可能另
    涉犯非法持有或寄藏槍、彈等罪嫌。惟按刑事法上所稱之「
    持有」，乃指行為人以支配之意思，將物品置於自己事實上
    得為實力支配下之狀態而言；故「持有」云者，必須行為人
    對該財物有支配之意思，並實際上已將之移入於自己事實上
    得為支配之狀態（即行為中），始足當之（參考最高法院82
    年度台上字第1135號判決意旨）。而證人丁○○確有居住在
    本案文化天地租屋處之情，業經證人丁○○、本案文化天地
    租屋處之大樓管理員張政弘於警詢及偵查中證述屬實：且查
    獲當日係由警員戊○○自丁○○之女友處取得本案文化天地
    租屋處之鑰匙後，由丁○○指明是那支係開門的鑰匙，進屋
    後丁○○並指明槍、彈放置的房間位置，且對房間的位置、
    用途、何人居住都非常熟悉，丁○○專屬的房間是在查獲槍
    枝的房間對面，房內擺設丁○○的衣物等情，亦據證人戊○○於偵查及原審審理時證述綦詳（見偵3192號卷第174頁、
    原審卷二第105頁），足認丁○○確有實際管領、使用本案
    文化天地租屋處之情形。且證人丁○○於原審審理業證稱其
    係自行將上開扣案物品搬至本案文化天地租屋處藏放，並無
    將之交予被告持有之意（見原審卷二第108頁）；證人丙○○亦證述其於本案文化天地租屋處看到槍、彈時，不記得有
    看到被告持有或觸摸該槍、彈（見原審卷二第92～93頁），
    是上開扣案物既係丁○○自行搬至其亦有居住事實之本案文
    化天地租屋處藏放，上開扣案物品自仍處於丁○○自己之實
    力支配之下，且其並無將上開扣案物交予被告持有或由被告
    代為寄藏之意，此外亦無其他證據足認被告有以支配之意思
    ，而將上開扣案物積極移入自己實力支配下或加以管領、使
    用之行為，自難僅以被告與丁○○同住於本案文化天地租屋
    處，即遽認被告有何持有或寄藏上開扣案物之情形。
五、綜上所述，公訴人所持論據中，證人丁○○於警詢及偵查中
    所為不利於被告之證述均屬畏罪推諉之詞，不足採信。且本
    案查獲過程及扣案物僅得證明有人在本案文化天地租屋處內
    持有子彈或製造槍枝、子彈，然並不足以認定實際行為人為
    何人；至被告辯稱其未居住於本案文化天地租屋處等語雖無
    足採，其確有居住於本案文化天地租屋處之情，然證人丁○○於原審審理時業已自承上開扣案物均為其所有，由其自行
    藏放於其亦有居住事實之本案文化天地租屋處內，且其均係
    1人獨力製造槍、彈等情明確，亦無其他證據可證被告有參
    與共同製造槍枝、子彈或共同持有子彈及槍、彈主要組成零
    件之行為，自不得僅以被告有與丁○○同住於本案文化天地
    租屋處之情，即遽行推論其與丁○○有何共同製造槍枝、子
    彈或共同持有子彈及槍、彈主要組成零件之犯意聯絡。此外
    ，復無其他積極證據足資證明被告有何公訴意旨所指訴之犯
    行，揆諸首揭法律規定及判例意旨，本案既無足為被告有罪
    之積極證明，原審基於無罪推定之原則，為被告無罪判決之
    諭知，尚無違誤，公訴人上訴意旨執持前詞指摘原審判決不
    當，並無理由，應予駁回。
據上論結，應依刑事訴訟法第三百六十八條，判決如主文。
本案經檢察官甲○○到庭執行職務。
中    華    民    國    98    年    10    月    22    日
            刑事第一庭    審判長法  官  陳  紀  綱
                                法  官  張  智  雄
                                法  官  姚  勳  昌
以上正本證明與原本無異。
檢察官得上訴。
如不服本判決應於收受送達後10日內向本院提出上訴書狀，其未
敘述上訴之理由者，並得於提起上訴後10日內向本院補提理由書
（均須按他造當事人之人數附繕本）「切勿逕送上級法院」。
                                書記官  吳  宗  玲
中    華    民    國    98    年    10    月    22    日


司法院資訊處製作；財團法人民間司法改革基金會備份。
